【裁判字號】    89,簡上,784
【裁判日期】    900315
【裁判案由】    清償債務
【裁判全文】
臺灣臺北地方法院民事判決  八十九年度簡上字第七八四號
    上  訴  人  戊○○
                丁○○
                丙○○
    共      同
    訴訟代理人  甲○○  住台北市中山區○○○路○段六號八樓
    被  上訴人  乙○○  住台北縣八里鄉米倉村四鄰鳥山頭廿九號之廿
    訴訟代理人  張志堯  住同右.
右當事人間請求清償債務事件，上訴人對於中華民國八十九年九月三十日本院台北簡
易庭八十八年度北簡字第一五七四八號第一審判決提起上訴，本院判決如左：
    主  文
原判決關於駁回上訴人後開第二項之訴部分，及該部分假執行之聲請，並訴訟費用之
裁判廢棄。
被上訴人應給付上訴人新台幣貳拾柒萬伍仟貳佰捌拾元及自民國八十八年十二月二十
四日起至清償日止，按年息百分之五計算之利息。
其餘上訴駁回。
第一、二審訴訟費用由被上訴人負擔十分之九，餘由上訴人負擔。
    事  實
甲、上訴人方面：
  壹、聲明：
    一、先位部分：
      (一)原判決廢棄。
      (二)被上訴人應給付上訴人新台幣（下同）二十七萬五千二百八十元，及自民國
        八十一年六月十一日起至清償日止，按年息百分之五計算之利息。
    二、備位部分：
      (一)原判決廢棄。
      (二)被上訴人應給付上訴人二十七萬五千二百八十元，及自支付命令送達翌日起
        至清償日止，按年息百分之五計算之利息。
  貳、陳述：除與原審判決書所載者相同茲予引用外，補稱：
    一、先位之訴－系爭合建契約尚未成立，被上訴人受領系爭保證金係無法律上原
        因，應依民法第一百七十九條規定返還予上訴人：
      (一)原審法院判決駁回上訴人先位之訴，其理由無非略以：「：：：然查，本件
        原告（即上訴人，下同）雖於締約時將及於被告（即被上訴人，下同）及訴
        外人張土牛等二十六人列為一方當事人（即系爭合建契約之甲方），然而卻
        同時準備多份相同之合約，於交由被告及其他訴外人保管之合約中之甲方當
        事人簽名之情形復各有不同，顯見原告係將書面合約形式複製多份，個別商
        議締約之簽署。且參諸原告於締約後係個別交付地主履約保證金，個別商議
        請求返還保證金等事實亦為原告所不否認，足徵當事人間之本意係個別締約
        ，且原告交付該筆金錢，係基於個別之契約成立生效後個別交付履約保證金
        予被告之意至明。原告主張本件合建契約係以全體地主為當事人云云，並不
        可採：：：」。惟個別協商議約與個別成立契約係屬二事，二者尚屬有間，
        非得遽以個別議約即認個別成立契約，且就系爭合建契約之實質內容以觀，
        上訴人與被上訴人及訴外人張土牛等二十六名地主間實係欲以全體地主為一
        方當事人而共同訂立單一契約，該契約並寓有「契約須經全體地主同意簽署
        後始為成立」之意，詎原審未詳予斟酌上訴人所為主張，駁回上訴人先位之
        訴，其判決即不無可議：
      (二)個別協商議約與個別成立契約係屬二事，二者尚屬有間，非得遽以個別議約
        即認個別成立契約：
        按契約之簽訂過程，容或因當事人眾多、事務繁雜而有個別協商議約之舉，
        惟其契約之內容效力及涵蓋當事人之多寡仍須取決於當事人真意，要與簽約
        過程係共同或各別協商議約無涉。就本件合建言，因系爭合建契約事涉二十
        六名地主，簽約事宜非一蹴可幾，上訴人乃不得不個別協商議約，惟其契約
        當事人間並無個別成立契約之意，詎原審未詳予探究契約當事人真意，遽以
        上訴人與各地主係個別協商議約，即謂上訴人與各地主間係各別成立契約，
        非無謬於邏輯推理而有速斷之嫌。
      (三)上訴人與被上訴人及訴外人張土牛等二十六名地主間實係欲以全體地主為一
        方當事人而共同訂立單一契約：
        按本件合建若如原審所認係於上訴人與各地主（即被上訴人及訴外人張土牛
        等人）間個別成立契約，則兩造間之系爭合建契約依理自應單獨以被上訴人
        為契約當事人，並單獨以被上訴人所有之台北縣八里鄉坌段渡船頭小段四三
        九之一七地號土地（以下簡稱四三九之一七地號土地）為合建基地，惟依該
        契約當事人欄及第一條所載，系爭合建契約係將二十六名地主共列為當事人
        ，並以該二十六名地主所有之台北縣八里鄉○○里○段渡船頭小段四三九之
        一、四三九之一四、四三九之二二、四三九之一七、四三九之一九、四三九
        之二０地號等六筆土地（以下簡稱四三九之一地號等六筆土地）為合建基地
        ，顯見本件合建並無如原審所認之各別成立契約情形，當事人之真意實係欲
        以全體土地所有權人為一方當事人，成立單一契約關係並以之規範建方與該
        二十六名地主間之權利義務。
      (四)由契約之內容以觀，契約當事人間實具合併各地主之土地為整體規劃建築之
        ，要非如原審法院所認僅係上訴人內心之動機：
        按原審法院於千揭宣示判決筆錄第四項下，固另謂：「：：：縱使原告主觀
        上係以聯結各地主所擁有之土地為統一之規興建，該等動機未明確顯示於契
        約中，自不能單以原告內心之意思，即認定本件契約不成立，是原告此部分
        之主張並不可採」。惟本件系爭合建契約當事人欄除將被上訴人及訴外人張
        土牛等二十六人共烈為甲方當事人外，該契約第一條並明確約定：「基地及
        土地面積：甲方（即地主）提供所有坐落台北縣八里鄉○○里○段渡船頭小
        段四三九之一、四三九之一四、四三九之二二、四三九之一七、四三九之一
        九、四三九之二０共六筆地號，建地面積一千二百平方公尺（三百六十三坪
        ）作為建築基地，六九八之一、六九八之二、四三九之一三、四三九之一五
        地號為道路地，同意使用」。顯見契約當事人間已具合併各地主之土地為整
        體規建築之共識，要非如原審法院所認僅係上訴人內心之動機；另本件合建
        契約係以被上訴人及訴外人張土牛等二十六人所有之四三九之一地號等六筆
        土地為合建基地進行整體規劃開發，無就被上訴人所有之四三九之一七地號
        土地單獨規劃建築之意，復經被上訴人於原審八十九年三月十三日所提答辯
        （七）項下自認，凡此亦足徵原審法院所認顯有違誤。
      (五)系爭合建契約寓有「契約須經全體地主同意簽署後始為成立」之意：
        系爭合建契約係以四三九之一地號等六筆土地為合建基地，契約當事人間無
        就個別之土地單獨建築之意，已如前述，且系合建契約始有成立履行之可能
        ，職是，由契約之目的以觀，當事人之真意實係將系爭合建契約之成立與否
        繫於全體地主之同意，如地主中有任何一人不予同意，系爭合建契約即無以
        成立，被上訴人受領系爭保證金自無法律上之原因，應依民法第一百七十九
        條之規定返還系爭保證金。
    二、備位之訴－退萬步言，縱認系爭合建契約已屬成立，惟該契約亦已因不可歸
        責於上訴人之事由而不能履行（無法請領建造執照），依系爭合建契約第五
        條第二項第二款及民法第二百四十九條第四款、第二百六十六條第二項之規
        定，被上訴人仍負返還系爭保證金之責：
      (一)按原審法院判決駁回上訴人備位之訴，其理由無非略以：「：：：惟查，該
        等條款（即系爭合建契約第五條第二項第二款）之適用應係指原告於已符合
        申執照之一般要件進行聲請，而因法令變更或係法令限制建築等其他客觀限
        制因素所造成無法核准建照之情形，亦即係以兩造皆不知悉之政府法令之變
        更或限制為造成無法合建之直接原因，始有適用。查本件最後無法合建之原
        因，係因有些地主不同意簽約，亦即原告並未積極取得符合申請執照基本要
        件之地位，該等無法申請執照之原因，係肇因於原告無法取得其他地主之土
        地，揆諸前揭說明，此等情形並非屬系爭合建契約條款所謂政府法令之限制
        ，原告自不得援用該條款主張返還保證金」。惟查，系爭合建契約第五條第
        二項第二款所謂礙於政府法令之限制之情形不止一端，兩造間就此於契約條
        款內復未加以設限，是原審法院將其限縮解釋為僅指因法令變更或係法令限
        制建築等其他客觀限制因素所造成無法核准建照之情形，初不無曲解當事人
        真意之嫌，且系爭合建契約係以四三九之一地號等六筆土地為合建基地，並
        無就被上訴人所有之四三九之一七地號土地單獨規劃建築之意，已如前述，
        則退萬步言，縱認系爭合建契約已屬成立，該合建契約亦已因未獲全數地主
        同意、協同提供土地及訴外人張富雄、張政宗將合建基地售予第三人等不可
        歸責於上訴人之事由而不能履行（無法請領建造執照），原審法院就此未詳
        予審究，遽予駁回上訴人備位之訴，其判決即不無可議之處。
      (二)本件上訴人備位之訴係併以系爭合建契約第五條第二項第二款、民法第二百
        四十九條第四款、民法第二百六十六條第二項為訴訟標的，惟綜觀原審法院
        宣示判決筆錄，似未論及後二項訴訟標的，其判決不無脫漏之處，就此上訴
        人爰聲明不服。
      (三)系爭合建契約第五條第二項第二款所謂「礙於政府法令之限制」之情形，非
        僅指因法令變更或係法令限制建築等其他客觀限制因素所造成無法核准建照
        之情形，已如前述，職是，上訴人既未經全體地主出具土地使用權同意書，
        無法依建築法第三十條、台灣省建築管理規則第十一條第一款等相關建築法
        令之規定申請建造執照，自已符合前揭條款所訂「礙於政府法令之限制」之
        要件，而得請求被上訴人返還系爭保證金。
      (四)本件合建契約地主所負提供完整建築基地之債務，核其性質係屬協同債務，
        如未獲全數地主同意、協庭供土地，契約即不能履行（無法請領建造執照）
        ：
        按合建契約之標的，就地主而言，係以提供完整之建築基地為債務本旨，其
        給付自屬不可分，雖各債務人依約僅就自己負擔之部分債務，負履行之義務
        ，並非得由地主中之一人，單獨為全部之給付，而與不可分債務固有不同，
        惟其性質乃屬協同債務，其多數債務人應分別就其負擔之部分協同履行，全
        部給付始克完成，準此，就本件合建而言，合建契約既係以被上訴人及訴外
        人張土牛等二十六人所有之四三九之一地號等六筆土地為合建標的，則關於
        上述合建基地之提供，自應由全部地主就其所有之土地協同履行，合建始克
        完成。惟本件合建契約既未經全數地主同意，則參諸上揭說明，被上訴人自
        無法協同其他地主提供完整之建築基地，合建契約即不能履行；且本件合建
        契約部分已簽約之地主已將其所有、屬於合建基地之土地出售與第三人，亦
        徵本件合建契約之履行已屬不能。
      (五)系爭合建契約係因未獲全數地主同意、協同提供土地及訴外人張富雄、張政
        宗將合建基地售予第三人而不能履行，非可歸責於上訴人：
        本件合建契約並未約定應由何者負責完成契約簽署，上訴人於洽談合建過程
        中亦未就此有何承諾，非可歸責於上訴人，且本件合建契約已簽約之地主中
        ，張富雄、張政宗於八十六年十一月間即將其所有、屬於合建基地之台北縣
        八里鄉○○里○段渡船頭小對四三九之二二地號土地出售與第三人龔詩強，
        是本件合建契約縱經全部地主之同意簽署，亦因訴外人張富雄、張政宗將土
        地出售、無法協同提供建築基地而致不能履行，其菲可歸責於上訴人，更無
        待言。
      (六)綜上，系爭合建契約既因未獲全數地主同意出具土地使用同意書並協同提供
        土地及訴外人張富雄、張政宗將合建基地簉予第三人等不可歸責於上訴人之
        事由而不能履（無法請領建築執照），則依系爭合建契約第五條第二項第二
        款及民法第二百四十九條第四款、第二百六十六條第二項之規定，被上訴人
        自應將系爭保證金返還予上訴人。
  參、證據：引用原審立證方法。
乙、被上訴人方面：
  壹、聲明：駁回上訴。
  貳、陳述：除與原審判決書所載者相同茲予引用外，補稱：
    一、本件合建企約自始即為上訴人與被上訴人就被上訴人所有之土地另立合建契
        約生效，上訴人依民法第一百七十九條之主張為無理由：
      (一)該合建案如依上訴人所主張以所有地主為一方當事人，則各地主應共同持有
        共同簽訂之合建契約書一份，或各自持有單獨與上訴人簽章之契約書，然而
        觀之實際契約書乃被上訴人三兄弟依共有之土地與上訴人簽約，三人共同持
        有一份契約（依共有之土地為契約標的，不涉及其他地主）。另證訴外人張
        富雄、張政宗兄弟亦為以其共有之土地簽約，兩人共同持有一份契約書，且
        其兄弟亦一再表示其契約乃其與上訴人就其兄弟所有之土地所訂契約，與被
        上訴人及其他地主無關。
      (二)該合建案其他合建土地乃為共有之土地依土地法第三十四條之一第一項「共
        有土地或建築改良物，其處分、變更及設定地上權：：：應以共有人過半數
        及其應有部分過辦數之同意行之。但其應有部分合計逾三分之二者，其人數
        不予計算」，因此，該合建案既不以全體地主同意為法律上所必要之條件，
        且所需同意簽約之地主人數亦無法事先掌握，則何來上訴人所主張「該契約
        並寓有契約須經全體地主同意簽署後始為成立之意」，更無上訴人所主張礙
        於政府法令之限制之情形。
      (三)該合建案未簽約地主張桶標等於上訴人與被上訴人簽約之前即已表明拒絕合
        建之意，此亦為上訴人所知悉，則上訴人既與被上訴人簽訂合約並交付訂金
        ，即無上訴人所主張「該契約並寓有契約須經全體地主同意簽署後始為成立
        之意」，且上訴人在與被上訴人簽約後，亦未曾再與未簽約地主聯繫續行簽
        約事誼，而上訴人於原審之主張「惟查，基於契約自由原則，原告初無強令
        全部地主簽署契約同意合建之權，且綜觀契約全文，亦無隻字片語載明原告
        應與全部地主於何期限內完成契約簽署，顯見原告並無繼續完成契約簽署之
        義務」，則上訴人既在簽約前即已知地主不願合建之事實，於簽約後又不願
        再行與地主協商簽約事宜，卻以此主張契約無效，顯有違契約誠信原則。
    二、按協同之債謂之以不可分之給付為標的，本合建案乃各地主就各自所有之土
        地與上訴人訂約，其給付自屬可分，且其契約既為個別獨立簽訂，則債權債
        務之主體應以締結契約之當事人為準，各地主間既無共同契約關係存在，則
        無彼此互為履約之責任存在。本案之爭議乃在上訴人未能依誠信原則與其他
        地主簽約完成，上訴人既與未簽約地主無契約關係存在，卻主張以此不存在
        債務關係，而要求被上訴人協同履行，顯有悖於法理。
    三、參證被上訴人於原審所舉證上訴人與已簽約地主（訴外人張鄭木莉、張德英
        母子）所訂合建契約書其他地主之簽章，且其雙方之解約協議書亦為訴外人
        張鄭木莉、張德應母子與上訴人單獨訂立。依民法第二百五十八條「解除權
        之行使，應向他方當事人以意思表示為之，契約當事人之一方有數人者，前
        項意思表示，應由其全體或向其全體為之」，則上訴人既與訴外人張鄭木莉
        、張德英母子所訂契約已合法解除，則上訴人所主張以全體地主為一方當事
        人簽訂契約顯與事實不符。
    四、參證上訴人與訴外人張鄭木莉、張德英母子所訂解約協議書（八十七年五月
        十三日簽立）明訂雙方之合約至同年十一月一日止還清後原契約自動解除，
        顯見其雙方契約在完清款項前仍依約有效成立，乃為雙方所共同認知。則上
        訴人所主張「該契約並寓有契約須經全體地主同意簽署後始為成立之意」顯
        與事實不符。
    五、該合建案既因上訴人與其他地主私為契約之解除致合建目的無法達成，則上
        訴人意圖不履約之違約事實明顯且已違反與被上訴人所訂合建契約義務，故
        被上訴人主張被上訴人與上訴人所訂契約，因上訴人債務不履行解除雙方契
        約並沒收保證金。
  參、證據：除援用原審之立證方法外，補提協議書影本一件為證。
    理  由
一、上訴人起訴主張被上訴人與訴外人張土牛等人於八十一年間，共同提供其分別所
    有之坐落台北縣八里鄉○○里○段渡船頭小段四三九之一等六筆土地，與上訴人
    簽訂合建契約。並由上訴人給付被上訴人履約保證金二十七萬五千二百八十元。
    嗣因該合建契約未獲全體地主同意致未能成立生效，上揭保證金失其給付目的，
    被上訴人應予返還，為此依民法不當得利之法律關係，訴請被上訴人如數返還，
    並加付自受領保證金之日即八十一年六月十一日起至清償日止按年息百分之五計
    算之遲延利息等情；被上訴人對於與上訴人簽訂上開合建契約，並收受上訴人交
    付之二十七萬五千二百八十元履約保證金等事實固不爭執，惟否認上訴人之請求
    ，辯稱系爭合建案係上訴人分別與地主洽商，個別訂立契約，且上訴人既交付具
    定金性質之履約保證金予被上訴人，兩造間合建契約即成立生效，被上訴人受有
    上開履約保證金，非無法律上原因等語。是本件爭點乃在兩造間之合建契約是否
    成立。
二、經查，觀諸兩造簽訂之系爭合建契約書所載，係將被上訴人及訴外人張土牛等二
    十六人，同列為契約甲方當事人，且於契約全文各項約款，亦均以被上訴人及張
    土牛等二十六名地主為當事人，而為權利義務之約定；又該合建契約第一條復載
    明：「基地及土地面積：甲方提供所有坐落台北縣八里鄉○○里○段渡船頭小段
    四三九之一、四三九之一四、四三九之二二、四三九之一七、四三九之一九、四
    三九之二０共陸筆地號，建地面積壹仟貳佰平方公尺作為建築基地：：：」，足
    見上訴人係以上開所有地主提供之土地，作為其建築之基地。而依上訴人所提出
    為被上訴人不爭執其真正之上開基地地籍圖觀之，系爭台北縣八里鄉○○里○段
    渡船頭小段四三九之一地號等六筆土地，係相鄰連接之土地，地形坵塊皆零碎不
    整，多呈狹長狀，非將全部基地作整體規劃，實難達興建大廈之目的。是上訴人
    主張其與上述地主簽訂合建契約，將全體地主同列為當事人，係為就前揭六筆土
    地進行整體規劃建築等情，堪予採信。而被上訴人於原審陳稱上訴人並無對其提
    供之土地單獨開發之意思（見八十九年三月十三日答辯狀）；且被上訴人就系爭
    合建案之利益分配，依合建契約第三條所載：「建物之分配：甲（即被上訴人與
    張土牛等二十六名地主）乙雙方平均分得總建物一切面積坪數（除權狀外尚包括
    權狀未登記之露台車道及其他公共設施等部分）之百分之五十，嗣後乙方如申請
    變更增加樓層時，仍應按變更後實際建物面積平均分配之，合建完竣後所剩之空
    地仍由雙方平均分得：：：」，亦係以分得合建建物及土地為目的，則被上訴人
    簽訂系爭合建契約之初，對於系爭合建案須經全體地主同意提供土地始能完成合
    建目的之情，應有所認識。準此觀之，倘若訴外人張土牛等其餘地主不願提供其
    所有之土地參與系爭合建案，上訴人即不能為規劃興建，被上訴人亦不能享有合
    建契約所訂之分屋利益，則兩造之合建目的即無以達成，是兩造於簽訂系爭合建
    契約之初，有以其他地主均願提供土地參與合建為契約成立要件之意思，堪予認
    定。
三、雖被上訴人抗辯上訴人於締約時，係同時準備多份相同之合約，於交由被上訴人
    及其他地主保管之合約中之甲方當事人簽名之情形亦各有不同，顯見上訴人係將
    契約書面複製多份，而與地主個別商議締約之簽署；且上訴人於締約後，亦係個
    別交付地主履約保證金，並個別商議請求返還保證金，足徵當事人間之本意係個
    別締約云云。然查，系爭地主人數眾多，被上訴人復陳稱各地主間並不認識，亦
    未曾共同協商簽約事宜，或授權推派代表與上訴人共同簽訂契約，則依現今社會
    繁忙之情況，上訴人自難同時同地邀集各地主共同簽訂契約，是上訴人礙於此客
    觀情勢，而複製同一內容之契約書與地主各別商議簽締並各別交付或請求返還履
    約保證金，並不能遽以之認定上訴人係欲與各地主分別成立單獨之合建契約，被
    上訴人上開抗辯，並不足採。
四、又兩造間所簽合建契約書，係約定由被上訴人及訴外人張土牛等地主分別提供土
    地而由上訴人為規劃興建大廈，則該契約之標的，就被上訴人等地主而言，即係
    以提供完整之建築基地為債務本旨。雖依約各地主僅就自己負擔之部分債務，負
    履行之義務，而非由被上訴人等地主中之一人，單獨為全部之給付，此與不可分
    債務有所不同，惟核其性質乃屬協同債務，被上訴人等地主仍應分別就其負擔之
    給付，協同履行，全部給付始克完成。然上訴人主張系爭合建契約尚有十四名地
    主未同意簽約，為被上訴人所不爭執，應屬可信，則該未簽約之地主既不願協同
    提供合建土地，系爭合建契約目的即已不能達成，從而該契約自難認為已經成立
    。
五、雖被上訴人抗辯上訴人已交付其履約保證金，而該履約保證金性質為定金，依修
    正前民法第二百四十八條規定，上訴人交付定金應視為兩造間之合建契約已經成
    立云云。然查，本件合建契約既係以全體地主為一方當事人，而依系爭合建契約
    第五條：「保證金：乙方（即上訴人）為保證履行本約，同意合計提供新台幣柒
    佰貳拾陸萬元正交付甲方（即被上訴人及其他地主）作為保證金，雙方同意作下
    列之給付及退還方式辦理：(一)付款辦法：1.訂立本約同時，乙方交付甲方保證金
    每坪新台幣壹萬元整。共計參佰陸拾參萬元正。2.開工同時乙方另交付甲方保證
    金每坪新台幣壹萬元整。共計參佰陸拾參萬元正：：：」，亦約定上訴人應交付
    地主之履約保證金共計七百二十六萬元，則在上訴人未將該履約保證金七百二十
    六萬元全部交付地主之前，尚難援引修正前民法第二百四十八條之規定，而視為
    系爭合建契約已然成立。是上訴人雖已交付二十七萬五千二百八十元履約保證金
    予被上訴人，仍難認兩造間已成立合建契約關係。
六、又被上訴人抗辯上訴人與系爭合建案之地主即訴外人張鄭木莉、張德英母子間所
    訂合建契約書，其後業經上訴人與該二人簽訂解約協議書，而該協議書既為訴外
    人張鄭木莉、張德英母子與上訴人單獨訂立，且上訴人已合法解除上開與張鄭木
    莉、張德英母子所訂合建契約，是上訴人所主張以全體地主為一方當事人簽訂契
    約顯與事實不符云云。經查，被上訴人此部分抗辯無非係以上訴人單獨向其他地
    主表示解除合建契約之事實，推論系爭合建契約係上訴人與各別地主間單獨成立
    。惟僅合建契約有效成立後，始有解除之問題。是上訴人縱曾與張鄭木莉、張德
    英母子單獨訂立解約協議書，並不能倒果為因以之推論系爭合建契約已經成立。
七、被上訴人另抗辯上訴人意圖不履行系爭合建契約而有債務不履行情形，故被上訴
    人得解除雙方契約並沒收上訴人給付之履約保證金云云。惟查，債務不履行責任
    僅於契約有效成立後始有之，兩造間之合建契約並未成立，被上訴人主張上訴人
    有債務不履行責任，自有未合。
八、至於被上訴人抗辯依民間習慣，通常合建所需土地之所有權，如分屬不同人所有
    ，出資之建商即須分別取得各地主之同意而與之訂立合建契約，故徵求各地主之
    同意提供土地合建，係出資之建商應行負責之事，本件上訴人並未盡其徵求其他
    地主合建之義務，甚且於簽約前已知地主張桶標等人於上訴人與被上訴人簽約前
    即表明拒絕合建之意，仍不積極再與地主協商簽約事宜，亦不告知被上訴人並尋
    求協商之道，致使被上訴人之土地閒置七年餘未敢處分而遭受地價下滑等重大損
    失云云。然縱認被上訴人所述屬實，亦僅屬上訴人應否負締約過失之損害賠償責
    任而已，與本件所探究之兩造間合建契約有無成立，尚屬不同之法律關係，自不
    能混為一談。是被上訴人此部分抗辯，並不足影響系爭合建契約未經成立之事實
    認定。
九、按無法律上之原因而受利益，致他人受損害者，應返還其利益，為民法第一百七
    十九條前段所明定。兩造間合建契約並未成立，已如前述，則被上訴人基於該合
    建契約而受領上訴人給付之二十七萬五千二百八十元履約保證金，即欠缺法律上
    之原因，上訴人請求被上訴人如數返還，自無不合。
十、次按不當得利受領人於受領時，知其無法律上之原因或其後知之者，應將受領時
    所得之利益，或知無法律上之原因時所現存之利益，附加利息，一併償還；應付
    利息之債務，其利率未經約定，亦無法律可據者，週年利率為百分之五，民法第
    一百八十二條第二項、第二百零三條分別定有明文。查本件原擬提供土地參與系
    爭合建者，為互不相識之多數地主，前已敘明，則被上訴人於簽署系爭合建契約
    書面時，自難得知該合建契約將因其他地主不同意合建致未能成立，雖上訴人前
    曾以存證信函向被上訴人表示系爭合建契約未成立之旨，此有上訴人提出之存證
    信函為證，惟觀諸該存證信函所載，上訴人僅表明系爭合建契約「因故」未能成
    立，是被上訴人自難依據該存證信函得知系爭合建契約未能成立之事由，準此，
    本件應認被上訴人迄上訴人起訴，並送達起訴狀繕本時，始得知系爭合建契約已
    因其他地主不願簽訂致使未能成立。則依上述規定，上訴人僅能請求被上訴人加
    付自起訴狀繕本送達翌日即八十八年十二月二十四日起至清償日止，按年息百分
    之五計算之遲延利息。
十一、從而上訴人訴請被上訴人給付二十七萬五千二百八十元及自八十八年十二月二
      十四日起至清償日止，按年息百分之五計算之利息部分，為有理由，應予准許
      ，逾此部分之請求為無理由，應予駁回。原審就上開應予准許部分，為上訴人
      敗訴之判決，並駁回其假執行之聲請，尚有未洽，上訴意旨求予廢棄改判，為
      有理由，爰由本院予以廢棄改判如主文第二項所示。至於上訴人之請求不應准
      許部分，原判決為上訴人敗訴之判決，並駁回其假執行之聲請，與本院判斷理
      由雖有不同，惟結論並無二致，仍應予維持，上訴意旨求予廢棄改判，為無理
      由，應駁回其上訴。
十二、又上訴人於原審復以備位之訴主張依系爭合建契約第五條第二項第二款及民法
      第二百四十九條第四款、第二百六十六條第二項為訴訟標的，請求被上訴人給
      付二十七萬五千二百八十元及自支付命令送達翌日起至清償日止，按年息百分
      之五計算之利息，並聲請准供擔保宣告假執行；而原審對上開民法第二百四十
      九條第四款、第二百六十六條第二項之訴訟標的並其假執行部分，則漏未審認
      判斷，此觀上訴人於原審所提出之準備書狀及原判決之記載甚明，是原審之訴
      訟程序自有重大瑕疵。惟上開上訴人備位請求部分之事證，兩造均不爭執已於
      原審為辯論，且兩造對於本院就該備位請求部分逕為第二審程序之進行，亦無
      爭執，而上訴人先位之訴除逾期請求利息部分外，亦已獲勝訴之判決，是原審
      雖有漏未判決上訴人備位之訴之程序上瑕疵，因不影響當事人審級利益，即無
      須再發回原審更為審理，附此敘明。
據上論，本件上訴為一部有理由，一部無理由，依民事訴訟法第四百三十六條之一第
三項、第四百四十九條第一項、第二項、第四百五十條、第四百五十一條第二項、第
七十九條但書、第八十五條第一項前段，判決如主文。
中      華      民      國      九十    年      三      月     十五     日
                                民事第六庭  審判長法  官  鄭純惠
                                                  法  官  郭淑貞
                                                  法  官  黃明發
右正本證明與原本無異
本判決不得上訴。
中      華      民      國      九十    年      三      月    二十三    日
                                                  書記官  謝梅琴


司法院資訊處製作；財團法人民間司法改革基金會備份。
